【裁判字號】    95,重訴,291
【裁判日期】    970310
【裁判案由】    返還不當得利
【裁判全文】
臺灣高雄地張競文方法院民事裁定    95年度重訴字第291號
異  議  人
即  被  告  乙○○
訴訟代理人  黃奉彬  律師
相  對  人
即  原  告  甲○○
訴訟代理人  張競文  律師
複  代理人  周振宇  律師
上列當事人間請求返還不當得利事件，因異議人不服本院於訴訟
進行中所為原告訴訟代理人不得擅自終止訴訟代理之裁定，不服
而而提起聲明異議，本院裁定如下：
    主    文
異議駁回。
    理    由
一、聲明異議意旨略以：本件訴訟於民國97年1 月15日業由原告
    甲○○之法律扶助指派訴訟代理人張競文律師，因其經本院
    通知應補正原告之相關債權讓與文件程序，俟張競文律師與
    原告多次連絡未果，業由財團法人法律扶助基金會高雄分會
    （下稱法律扶助基金會）於96年12月26日通知同意終止法律
    扶助，乃具狀陳明終止其與原告間之訴訟委任，該陳報終止
    委任狀繕本，並由本院於97年1 月21日送達異議人即被告委
    任之訴訟代理人在卷。惟於97年1 月29日言詞辯論期日，本
    院竟仍當庭裁定：「本件原告訴訟代理人張競文律師陳報終
    止委任不合法，本院依律師法第24條之規定，不同意止委任
    ，仍需代理本件訴訟。」等情在卷。惟本件訴訟業由法律扶
    助基金會依法律扶助法第23條4 款之規定，終止其與原告之
    法律扶助，其效力應優先於律師法第24條規定之適用，或認
    係屬律師法第24條規定之正當理由情事。是本件訴訟自張競
    文律師陳報終止與原告之委託時起，已非原告之訴訟代理人
    ，自無權再為原告進行訴訟，本院竟仍當庭裁定命張競文律
    為原告進行訴訟，於法顯有未合，爰依民事訴法第197 條、
    第201 條之規定，具狀聲明議異等語。
二、按「律師接受事件之委託後，非有正當理由，不得終止其契
    約；如須終止契約，應於審期前十日或偵查訊（詢）問前通
    知委託人，在未得委託人同意前，不得中止進行。」，「律
    師有左列情事之一者，應付懲戒：一、有違反第二十條第三
    項、第二十一條、第二十二條、第二十四條、第二十六條、
    第二十八條至第三十七條之行為者。」，律師法第24條、第
    39條第1 款分別定有明文。次按「受扶助人有下列情形之一
    者，基金會或分會得終止其法律扶助：四、無正當理由不配
    合執行扶助之要求，或不依限繳納應分擔之酬金及必要費用
    ，致該扶助事件無法進行，或對擔任扶助者為重大侮辱行為
    者。」，法律扶助法第23條第4 款亦定有明文，核先敘明。
三、本件原告訴訟代理人張競文律師於97年1 月15日，具狀陳報
    其因無法與原告連絡，致無從依本院所命補正原告債權讓與
    之相關文件程序，乃提出業經法律扶助基金會於96年12月26
    日通知同意終止法律扶助，故具狀陳明終止其與原告間之訴
    訟委任，該陳報終止委任狀繕本並由本院於97年1 月21日送
    達異議人即被告在卷等情，有卷附原告訴訟代理人終止委任
    狀、送達證書等各1 份在卷可稽（詳本院卷(二)第5 頁至第10
    頁）。嗣經本院於97年1 月29日言詞辯論期日當庭裁定：「
    本件原告訴訟代理人張競文律師陳報終止委任不合法，本院
    依律師法第24條之規定，不同意終止委任，仍需代理本件訴
    訟。」等情在卷，亦有卷內當日言詞辯論筆錄足憑（詳本院
    卷(二)第14頁）。嗣異議人固以原告訴訟代理人業由法律扶助
    基金會依法律扶助法第23條4 款之規定，終止與原告之法律
    扶助，其效力應優先於律師法第24條規定之適用，或認係屬
    律師法第24條規定之正當理由等情為由而聲明異議，惟查：
  (一)原告甲○○前因無力繳納訴訟費用，經法律扶助基金會高雄
    分會指派張競文律師，為原告之法律扶助律師提起本件訴訟
    ，於訴訟進行中因原告律師目前無法與原告取得連絡，致無
    從提出本院所命補正原告之債權讓與文件程序，此確與律師
    法第24條：「律師接受事件之委託後，非有正當理由，不得
    終止其契約；如須終止契約，應於審期前十日或偵查訊（詢
    ）問前通知委託人，在未得委託人同意前，不得中止進行。
    」規定之不得終止律師委任強行規定相符。參以律師法第24
    條之立法本旨，應係基於律師受當事人委任後，於得其同意
    前，基於當事人之委任契約及信賴利益關係下，不得擅自終
    止委任關係，俾保護訴訟當事人之權益；此觀之同法第39條
    第1 款：如有違反律師法第24條未得當事人同意而擅自終止
    委任契約時，應受律師懲戒之強制規定，已至為明確。
  (二)本件依原告訴訟代理人張競文律師陳報內容可知，目前確無
    從與原告取得連絡，惟參諸律師法第24條規定意旨以觀，原
    告於目前雖無法取得連絡，其可能係一時離開現住所，如於
    未得其明確同意前，擅自終止與張競文律師之委任關係，則
    原告於無人代理訴訟（或另行委任他人代理訴訟），及其本
    人亦無法到庭進行訴訟情況下，即有可能因被告之拒絕辯論
    而遭視為撤回本件訴訟之不利結果，揆諸上開律師法第24之
    法律規定，原告訴訟代理人張競文律師，自不得擅自終止與
    原告間之訴訟委任關係。
  (三)異議人雖主張因原告訴訟代理人無法與原告取得連絡，即應
    優先適用法律扶助法第23條4 款之規定，或認係屬律師法第
    24條規定之正當理由情事，是本件訴訟自張競文律師陳報終
    止與原告之委託時起，已非原告之訴訟代理人，自無權再為
    原告進行訴訟等前詞。本院參以律師法第24條係強制規範，
    如有違反本條規定之律師尚應受懲戒處分，是故需於當事人
    同意前提下始得終止與當事人間之委任關係。而法律扶助法
    第23條4 款則係規範受扶助人無正當理由不配合扶助律師相
    關程序時之得終止法律扶助事由。是法律扶助法第23條4 款
    規定之「非有正當理由」，仍應解釋為需得委託人同意下之
    「正當理由」始屬之，否則即失律師法第24條強行規定之立
    法本旨，此乃法律解釋之所當然而無待贅述。是異議人上開
    主張應優先適用法律扶助法第23條4 款規定，或應認係屬律
    師法第24條規定之正當理由情事等前情，顯係誤解法律規範
    所致，其主張自無可採信。
  (四)從而，揆諸上開法律規定與說明，本件異議人之異議，於法
    顯非有據，所為聲明異議自應予以駁回。
四、末按「訴訟程序進行中所為之裁定，除別有規定外，不得抗
    告。」，民事訴訟法法第483 條定有明文。而「當事人對於
    審判長指揮訴訟之命令，固得申述異議，惟關於異議之裁判
    ，不許抗告。」，此亦有最高法院17年抗字第2021號民事判
    例意旨可資參照。本件由本院當庭裁定張競文律師不得終止
    其與原告間之訴訟委任關係，係屬法院就訴訟程序進行中所
    為指揮訴訟之命令裁定，依上揭法律規定與最高法院民事判
    例意旨所示，固得申述異議，惟關於異議之裁判，則不許抗
    告，然仍得於上訴程序中，就異議事由為爭執，由上訴審法
    院為合法與否之審酌（最高法院91年度台抗字第34號民事裁
    定理由參照），附此敘明。
中    華    民    國    97    年     3   月    10     日
                  民事第五庭  法  官  柯盛益
上為正本係照原本作成。
不得抗告。
中    華    民    國    97    年     3   月    10     日
                              書記官  卓榮杰


司法院資訊處製作；財團法人民間司法改革基金會備份。
